臺灣臺中地方法院刑事判決　　　　　　　96年度訴字第4235號
公　訴　人　臺灣臺中地方法院檢察署檢察官
被　　　告　甲○○
上列被告因違反公司法案件，經檢察官提起公訴（96年度偵字第
19648 號），被告於準備程序就被訴事實為有罪之陳述，本院合
議庭裁定由受命法官獨任進行簡式審判程序，判決如下：
    主    文
甲○○公司負責人，公司應收之股款，股東並未實際繳納，而以
申請文件表明收足，處有期徒刑月，如易科罰金，以銀元佰
元即新臺幣玖佰元折算壹日，減為有期徒刑壹月又拾伍日，如易
科罰金，以銀元佰元即新臺幣玖佰元折算壹日；又公司負責人
，公司應收之股款，股東並未實際繳納，而以申請文件表明收足
，處有期徒刑肆月，如易科罰金，以新臺幣壹仟元折算壹日，減
為有期徒刑貳月，如易科罰金，以新臺幣壹仟元折算壹日。應執
行有期徒刑月，如易科罰金，以銀元佰元即新臺幣玖佰元折
算壹日。緩刑貳年。
    犯罪事實及理由
一、甲○○係設於臺中縣大里市○○路317 巷2 號2 樓「速普樂
    生活館有限公司」（下簡稱速普樂公司）之負責人，且速普
    樂公司之設立資本額為新臺幣（下同）100 萬元。詎(一)甲○
    ○明知其出資之股款應實際繳納，不得僅以申請文件表明收
    足或登記後發還股東或任由股東收回，及基於利用不正當方
    法，致使公司財務報表發生不實結果、使公務員登載不實之
    犯意，竟為能順利取得速普樂公司之設立登記，先行於民國
    93年9 月16日，在三信商業銀行南門分行，以速普樂公司籌
    備處之名義，存入現金500 元開立帳號0000000000號帳戶，
    並於同年月17日，再以現金存入股款100 萬元，以該銀行存
    摺作為表明速普樂公司已繳足股款之證明文件，再將該存摺
    交予不知情之詹啟吉會計師，由詹啟吉會計師於93年9 月18
    日據以製作查核報告書，股東繳納現金股款明細表及資產負
    債表等申請文件，簽證認定速普樂公司已收足股東應繳之股
    款，再持以向經濟部中部辦公室申請公司設立登記，使不知
    情之經辦人員核准，而於同年9 月21日完成速普樂公司設立
    登記，足以生損害於經濟部對於公司登記管理之正確性。期
    間前開100 萬元，則於同年9 月20日，由甲○○以轉帳之方
    式，自上揭籌備處帳戶全數轉出。另(二)甲○○明知其增資之
    股款應實際繳納，不得僅以申請文件表明收足或增資後發還
    股東或任由股東收回，及基於利用不正當方法，致使公司財
    務報表發生不實結果、使公務員登載不實之犯意，竟為能順
    利取得速普樂公司之增資變更登記，先於95年12月20日，在
    臺中商業銀行十九甲分行，以速普樂公司之名義開立帳號00
    0000000000號帳戶，並於同年月22日，再以現金存入股款20
    0 萬元，以該銀行存摺作為表明速普樂公司已繳足增資股款
    之證明文件，再將該存摺交予不知情之張明哲會計師，由張
    明哲會計師於95年12月23日據以製作查核報告書，股東繳納
    現金股款明細表及資產負債表等申請文件簽證認定速普樂公
    司已收足股東應繳之股款，再持以向經濟部中部辦公室申請
    公司增資變更登記，使不知情之經辦人員核准，而於同年12
    月28日完成速普樂公司增資變更登記，足以生損害於經濟部
    對於公司登記管理之正確性。期間前開200 萬元，則於同年
    12月25日，由甲○○以轉帳之方式，自上揭帳戶全數轉出。
二、本案之證據：
(一)、被告甲○○於偵查中、本院準備程序及審理時之供述。
(二)、經濟部中部辦公室速普樂公司案卷所附：詹啟吉會計師事務
    所查核報告書、速普樂公司資產負債表、三信商業銀行南門
    分行帳號0000000000號帳戶之存摺影本、速普樂公司股東名
    簿、速普樂公司設立登記表、樂群會計師事務所查核報告書
    、速普樂公司股東繳納股款明細表、臺中商業銀行十九甲簡
    易分行帳號0000000 00000 號之帳戶存摺影本、委託書及速
    普樂公司變更登記表。
(三)、三信商業銀行函覆之帳號0000000000號帳戶之開戶基本資料
    及交易往來明細、臺中商業銀行十九甲簡易分行函覆之帳號
    000000000000號帳戶之開戶基本資料及交易往來明細。
三、按行為後法律有變更者，適用行為時之法律，但行為後之法
    律有利於行為人者，適用最有利於行為人之法律，刑法第2
    條第1 項定有明文。查被告於第一次行為即93年9 月間行為
    後，商業會計法第71條業於95年5 月24日修正公布，同年月
    27 日 施行，修正後商業會計法第71條第5 款規定：「商業
    負責人、主辦及經辦會計人員或依法受託代他人處理會計事
    務之人員有下列情事之一者，處5 年以下有期徒刑、拘役或
    科或併科新臺幣60萬元以下罰金：五、其他利用不正當方法
    ，致使會計事項或財務報表發生不實之結果。」，而修正前
    同條款之法定刑為「5 年以下有期徒刑、拘役或科或併科新
    台幣15萬元以下罰金」，比較新舊法結果，以修正前之商業
    會計法第71條第5 款之規定，較有利於行為人。核被告所為
    ，(一)93年9 月年間所為，係犯公司法第9 條第1 項、修正前
    商業會計法第71條第5 款之罪及刑法第214 條使公務員登載
    不實罪。(二)95年12月間所為，係犯公司法第9 條第1 項、商
    業會計法第71條第5 款之罪及刑法第214 條使公務員登載不
    實罪。被告所犯上開3 罪間，均係一行為觸犯數罪名之想像
    競合犯，均應依刑法第55條規定，從一重之公司法第9 條第
    1 項之罪處斷。公訴人雖漏未就被告利用不正當方法，致使
    公司財務報表發生不實結果、使公務員登載不實部分之犯行
    起訴，惟此部分核與聲請人已起訴成罪之部分，有想像競合
    犯之裁判上一罪關係，為起訴之效力所及，本院自得併予審
    理。又上開(一)、(二)罪間，時間相距甚久，犯意各別，應予分
    論併罰。而被告所犯上開商業會計法第71條第5 款之罪當然
    含有刑法第215 條業務上文書登載不實罪之性質，依特別法
    優於普通法適用之原則，自不再論以刑法第215 條之罪，附
    此敘明。
四、本件被告所為上開犯罪行為，其犯罪時間均在96年4 月24日
    以前，合於中華民國96年罪犯減刑條例第2 條第1 項第3 款
    減刑條件，均應減其宣告刑2 分之1 如主文所示，並分別依
    修正前刑法第41條第1 項前段及刑法第41條第1 項前段，諭
    知易科罰金之折算標準。又被告未曾因故意犯罪受有期徒刑
    以上刑之宣告，有臺灣高等法院被告前案紀錄表1 份附卷可
    稽，且被告係因一時失慮，致罹刑章，犯罪後坦承犯行，已
    見悔意，堪認被告經此論罪科刑之教訓，當知警惕，應無再
    犯之虞，本院因認其所宣告之刑，以暫不執行為適當，爰依
    修正後刑法第74條第1 項第1 款規定，併宣告緩刑2 年。
五、依刑事訴訟法第273 條之1 第1 項、第299 條第1 項前段、
    第310 條之2 、第454 條第2 項，公司法第9 條第1 項、修
    正前商業會計法第71條第5 款、商業會計法第71條第5 款，
    刑法第2 條第1 項、第11條前段、第214 條、第41條第1 項
    前段、第51條第5 款、第74條第1 項第1 款，修正前刑法第
    41條第1 項前段、第2 項、第55條，罰金罰鍰提高標準條例
    第1 條前段、修正前罰金罰鍰提高標準條例第2 條，現行法
    規所定貨幣單位折算新臺幣條例第2 條，刑法施行法第3 條
    之1 第3 項，中華民國96年罪犯減刑條例第2 條第1 項第3
    款、第7 條、第9 條，逕以簡易判決處刑如主文。
中　　華　　民　　國　　96　　年　　12　　月　　31　　日
                  刑事第十五庭  法  官  蔡美華
上正本證明與原本無異。
如不服本判決，應於送達後十日內向本院提出上訴狀（須附繕
本），上訴於臺灣高等法院臺中分院。
                                書記官  劉家瑜
中　　華　　民　　國　　96　　年　　12　　月　　31　　日
【附錄本案論罪科刑法條全文】
公司法第9 條第1 項：
公司應收之股款，股東並未實際繳納，而以申請文件表明收足，
或股東雖已繳納而於登記後將股款發還股東，或任由股東收回者
，公司負責人各處五年以下有期徒刑、拘役或科或併科新臺幣五
十萬元以上二百五十萬元以下罰金。
中華民國刑法第214條
明知為不實之事項，而使公務員登載於職務上所掌之公文書，足
以生損害於公眾或他人者，處3年以下有期徒刑、拘役或5百元以
下罰金。
（修正前）商業會計法第71條第1 項第5 款：
商業負責人、主辦及經辦會計人員或依法受託代他人處理會計事
務之人員有左列情事之一者，處5年以下有期徒刑、拘役或科或
併科新臺幣15萬元以下罰金：
五、其他利用不正當方法，致使會計事項或財務報表發生不實之
    結果者。
商業會計法第71條第1 項第5 款：
商業負責人、主辦及經辦會計人員或依法受託代他人處理會計事
務之人員有左列情事之一者，處5 年以下有期徒刑、拘役或科或
併科新臺幣60萬元以下罰金：
五、其他利用不正當方法，致使會計事項或財務報表發生不實之
    結果者。
